臺灣臺南地方法院民事判決　　　　　　 94年度簡上字第194號
上　訴　人　張秀雲（即原姓名林張秀雲）
兼上一人之
訴訟代理人　乙○○
被　上訴人　丙○○
上列當事人間請求確認借用契約關係不存在事件，上訴人對於中
華民國94年7月7日本院臺南簡易庭94年度南簡字第357號第一審
判決提起上訴，經本院於95年12月20日言詞辯論終結，判決如下
：
    主  文
原判決關於確認上訴人間於民國九十二年二月二十日就門牌號碼
為台南市○區○○路343號8樓之2建物借用期間自民國九十二年
二月二十日起至一O二年二月十九日止之無償使用借貸契約關係
不存在部分廢棄。
上開廢棄部分，被上訴人在第一審之訴駁回。
第一審（除確定部分外）及第二審訴訟費用由被上訴人負擔。
    事實及理由
一、被上訴人起訴主張如下：
（一）上訴人張秀雲（原姓名林張秀雲）之被繼承人張有財（於
      民國90年7月5日死亡）生前於90年6月1日間向被上訴人借
      款新台幣（下同）100,000元未清償，死亡後之遺產由上
      訴人張秀雲依法辦理限定繼承。被上訴人於92年間，依繼
      承及消費借款關係，訴請上訴人張秀雲清償上開借款及利
      息、違約金，經鈞院台南簡易庭以92年度南小字第290 號
      民事小額判決上訴人張秀雲應於繼承被繼承人張有財遺產
      範圍內，給付被上訴人100,000元，及自90年9月1日起至
      清償日止，按年息百分之20計算之利息，暨自90年9月1日
      起至清償日止，其逾期在6個月以內者，按上開利率百分
      之10，逾期超過6個月者，按上開利率百分之20計算之違
      約金，並於92年4月29日確定。而上訴人乙○○為上訴人
      張秀雲之子，其於鈞院92年度南小字第290號訴訟事件擔
      任上訴人張秀雲之訴訟代理人，故亦知悉上開判決結果。
（二）又坐落台南市○區○住段1小段557建號及同段574建號共
      同使用部分即門牌號碼為台南市○區○○路343號8樓之2
      號建物乙棟（下稱系爭建物），為上訴人張秀雲自被繼承
      人張有財遺產繼承取得之財產，於91年間，原由上訴人張
      秀雲自行出租予第三人丁○○。詎其與上訴人乙○○為規
      避被上訴人以上開確定判決對上訴人張秀雲出租系爭建物
      之租金債權實施強制執行，竟於92年2月20日通謀虛偽訂
      立無償借用契約書，由上訴人張秀雲將系爭建物無償借予
      上訴人乙○○使用，借用期間自92年2月20日起至102年2
      月19日止（下稱系爭借用契約），再由上訴人乙○○於同
      日以出租人名義與第三人丁○○簽訂租賃契約，將系爭建
      物出租予第三人丁○○（租賃期間自92年3月1日起至93年
      2月28日止，每月租金5,000元）。嗣於被上訴人聲請鈞院
      就上訴人張秀雲對第三人丁○○租金債權實施強制執行事
      件中，上訴人張秀雲乃提出其與上訴人乙○○簽訂之系爭
      借用契約及上訴人乙○○與第三人丁○○簽訂之租賃契約
      ，據以對鈞院民事執行處於92年4月16日以92年度執字第
      14028號強制執行事件所核發之扣押命令聲明異議，經被
      上訴人以上訴人意圖阻擾執行而通謀虛偽成立上開借用契
      約為由，具狀聲請續行對第三人丁○○核發收取命令，鈞
      院於93年5月24日核發收取命令，惟因該收取命令未合法
      送達予第三人丁○○，由鈞院民事執行處於93年6月30 日
      核發債權憑證予被上訴人後終結執行程序。
（三）再者，上訴人乙○○於第三人丁○○之租期屆至後，又以
      其名義與第三人（即原審被告）甲○○簽訂租賃契約，再
      將系爭建物出租予第三人甲○○（租期自92年6月1日起至
      93年5月31日止，每月租金5,000元）。被上訴人嗣於93年
      7月8日以前項之債權憑證，聲請鈞院強制執行第三人甲○○之租金債權，經鈞院以93年度執字第22721號強制執行
      事件受理，並於93年11月15日核發扣押命令，然又遭第三
      人甲○○以其係向上訴人乙○○承租系爭建物，與上訴人
      張秀雲無租賃關係為由具狀聲明異議，並提出上訴人所簽
      訂之系爭借用契約，致上開執行程序再度受阻。
（四）由上述情節可知，上訴人間所簽訂之借用契約，乃為規避
      被上訴人執行上訴人林張秀雲出租系爭建物之租金債權而
      通謀虛偽成立，依民法第87條第1項規定，應屬無效；另
      依同條第2項規定，通謀虛偽意思表示，隱藏他項法律行
      為者，適用關於該項法律行為之規定，故上訴人間通謀虛
      偽成立之無償借用關係，不能隱藏第三人甲○○與上訴人
      張秀雲間之真實租賃行為，第三人甲○○給付上訴人乙○○之租金，依法應由上訴人張秀雲收取，且該租金並為鈞
      院核發之93年度執字第22721號執行命令效力所及，為此
      提起本訴。聲明請求確認上訴人間之系爭借用契約關係不
      存在（被上訴人於原審並聲明請求判決上訴人乙○○向第
      三人甲○○就系爭建物自承租日起所收取之租金應交付上
      訴人張秀雲，該租金並為本院93年度執字第22721號執行
      命令效力所及，該部分業經原審判決駁回，未據聲明不服
      ，已告確定。）
二、上訴人則以下列陳述資為抗辯：
（一）上訴人間之使用借貸契約係於92年2月20日簽訂，然被上
      訴人於93年11月8日始聲請鈞院對第三人甲○○之租金債
      權實施強制執行，故被上訴人聲請執行之時間在上訴人簽
      訂借貸契約之後，系爭借用契約自不可能是虛偽簽訂。至
      於上訴人乙○○前與第三人丁○○所簽訂之租賃契約，亦
      屬真正，此於被上訴人所提出之刑事告訴部分，已獲不起
      訴處分。
（二）又上訴人張秀雲係於系爭建物前經抵押權人聲請拍賣抵押
      物，於執行無效果通知啟封後，因己身年事已高（32年出
      生），無法自行使用管理系爭建物，故而將系爭建物交由
      上訴人乙○○管理使用，雙方乃簽訂系爭借用契約，並非
      為規避被上訴人之執行程序而通謀虛偽成立。
（三）再者，被上訴人無權聲請強制執行上訴人乙○○對於系爭
      建物之租金債權，鈞院93年度執字第22721號執行命令有
      瑕疵，且系爭建物現由第一順位抵押債權人國泰人壽保險
      股份有限公司（下稱國泰人壽公司）聲請執行拍賣中（鈞
      院94年度執字第6641號），被上訴人應就該賣得之款項參
      與分配即可，因租金之收益並非屬於被繼承人張有財之遺
      產，亦非當初陳報被繼承人張有財遺產清冊所列之財產，
      故被上訴人無權聲請執行系爭建物租金債權。且依民法規
      定，自被繼承人張有財死亡後，即由上訴人張秀雲取得系
      爭建物所有權，其可自由使用收益系爭財產，並非須將系
      爭建物出租，亦可自用或無償借用予上訴人乙○○管理使
      用。
（四）據上，聲明請求駁回被上訴人之訴（又上訴人於原審並提
      起反訴，聲明請求撤銷本院93年度執字第22721號執行程
      序於93年11月8日所為之扣押命令部分，業經原審判決撤
      銷該扣押命令，雖經被上訴人於法定期間內聲明不服，惟
      因未繳納裁判費，經本院台南簡易庭於94年10月18日裁定
      駁回其上訴而告確定）。
三、按確認之訴，不論係確認法律關係、確認證書真偽或確認法
    律關係基礎事實存否之訴，非原告有即受確認判決之法律上
    利益者，不得提起，此觀諸民事訴訟法第247條第1項規定甚
    明；又所謂即受確認判決之法律上利益，係指法律關係之存
    否不明確，原告主觀上認其在法律上之地位有不安之狀態存
    在，而且此種不安之狀態，能以確認判決將之除去者而言。
    若縱經法院判決確認，亦不能除去其不安之狀態者，即難認
    有即受確認判決法律上利益，亦有最高法院52年台上字第12
    37號判例意旨可資參照。故於確認之訴，原告須有即受確認
    判決之法律上利益，此乃權利保護必要之要件，法院應依職
    權先行審認，倘認原告提起確認之訴，無即受確認判決之法
    律上利益者，即應以其訴欠缺權利保護要件，判決駁回，無
    庸再為實體上審理，合先敘明。
四、經查；
（一）本件被上訴人以本院台南簡易庭92年度南小字第290號民
      事確定判決，聲請對上訴人張秀雲財產實施強制執行，經
      本院民事執行處先後以92年度執字第14028號及93年度執
      字第22721號強制執行事件，分別對第三人丁○○及甲○○承租系爭建物之租金債權核發扣押命令，因均經上訴人
      張秀雲及第三人甲○○具狀聲明異議，以上訴人張秀雲早
      於92年2月20日將系爭建物無償借予上訴人乙○○管理使
      用，系爭建物係由上訴人乙○○出租予第三人丁○○、甲○○等情，據以否認上訴人張秀雲與第三人丁○○及甲○○間之租賃關係，並提出上訴人所簽訂之系爭借用契約及
      上訴人乙○○與第三人丁○○及甲○○分別簽訂之租賃契
      約各1份為憑，致被上訴人前揭兩次執行程序均受阻，其
      遂於第二次之93年度執字第22721號執行程序進行中，提
      起本件訴訟，主張上訴人間就系爭建物所簽訂之無償借用
      契約，乃為規避前揭執行程序所為之通謀虛偽意思表示，
      依民法第87條第1項規定，應屬無效等理由，聲明請求確
      認上訴人間之系爭借用關係不存在，並於原審同時請求判
      決上訴人乙○○向第三人甲○○收取之租金應交付上訴人
      張秀雲，且該租金並為前揭93年度執字第22721號執行命
      令效力所及等情節，有原審卷證及本院依職權調閱之前揭
      92年度南小字第290號、92年度執字第14028號、93年度執
      字第22721 號等相關卷宗資料足認。是依上述情節可知，
      被上訴人乃因於本院93年度執字第22721 號執行事件中，
      經承租人甲○○以其向上訴人乙○○承租系爭建物，否認
      上訴人張秀雲之租金債權為由聲明異議，致執行程序受阻
      ，被上訴人為達成對第三人甲○○之租金債權執行受償之
      目的，故而提起本件訴訟。易言之，被上訴人提起本件確
      認之訴，乃欲藉確認判決，排除第三人甲○○於前揭執行
      事件否認上訴人張秀雲租金債權，致其債權受償之私法上
      地位存有不安之狀態及受侵害危險，甚為明確。而被上訴
      人欲對第三人甲○○之租金債權執行受償，係以其債權人
      即上訴人張秀雲對於甲○○有租金債權存在為前提，故被
      上訴人欲排除其在法律上之執行債權人地位受有不安及侵
      害危險，應以確認上訴人張秀雲與第三人甲○○間之租賃
      關係存在之訴訟為之，方能將之除去。
（二）被上訴人雖以上訴人間就系爭建物所成立之無償借用契約
      ，係為隱藏上訴人張秀雲與第三人甲○○間之租賃契約而
      成立之通謀虛偽意思表示，應屬無效等情詞為由，據以訴
      請確認系爭借用契約關係不存在，並請求判決上訴人乙○○向第三人甲○○收取之租金應交付上訴人張秀雲，且該
      租金為本院93年度執字第22721號執行命令效力所及等事
      項。惟查，第三人甲○○係向上訴人乙○○承租系爭建物
      ，並與上訴人吳俊量訂立租賃契約書之情，此為兩造所不
      爭執（見本院95年12月20日言詞辯論筆錄兩造不爭執事項
      第四點），並有被上訴人提出之租賃契約書1份在卷可稽
      ，足認將系爭建物出租予甲○○之出租人，乃係上訴人乙○○之事實，洵無爭議。又上訴人乙○○與第三人甲○○
      間之租賃關係，為債權契約，依債權相對性原則，上訴人
      乙○○就系爭建物有無使用或收益權利，亦即上訴人間之
      系爭借用契約存在與否，對於上訴人乙○○與第三人甲○○間所成立之租賃關係效力不生影響，且與上訴人張秀雲
      對於第三人甲○○有無租金債權存在，亦無必然因果關係
      ，亦即上訴人間之借用關係縱使無效，上訴人乙○○與第
      三人甲○○間之租賃關係仍屬有效，並不當然可使上訴人
      張秀雲取代上訴人乙○○之出租人地位而對第三人甲○○
      取得租金債權，故被上訴人無法藉由確認上訴人間之系爭
      借用關係不存在判決，據以主張上訴人張秀雲對第三人甲○○有租金債權存在，自無法排除因第三人甲○○聲明異
      議致其債權無法受償之危險，應堪認定，此由原審雖認定
      上訴人之系爭借用契約為通謀虛偽意思表示，因而判決確
      認該借用關係不存在，然對於被上訴人同時請求判決上訴
      人乙○○向第三人甲○○收取之租金應交付上訴人張秀雲
      及該租金為本院93年度執字第22721號執行命令效力所及
      之該部分聲明，暨就上訴人乙○○主張為系爭建物之出租
      人，以其有足以排除被上訴人對於第三人甲○○租金債權
      強制執行之權利，依強制執行法第15條規定，提起反訴，
      請求撤銷本院93年度執字第22721號執行事件所核發之扣
      押命令部分，均另以上訴人間之借用關係無效，並不影響
      上訴人乙○○與第三人甲○○間有效成立之租賃契約，亦
      無法當然使上訴人張秀雲與第三人吳建隆間成立一有效之
      租賃契約契約等相同理由，據以駁回被上訴人上開聲明，
      並准依上訴人乙○○反訴請求撤銷93年度執字第22721 號
      執行程序所核發之扣押命令，且均已確定等情（見原審判
      決第10頁至第13頁理由），益徵上訴人間就系爭建物之借
      用關係縱經法院判決確認不存在，然而被上訴人得否對第
      三人甲○○租金債權執行受償之不安狀態，仍無法除去，
      其提起本件確認上訴人間之系爭借用關係不存在部分，顯
      然欠缺即受確認判決之法律上利益，誠臻明確。
（三）況按確認法律關係存否之訴，應以確認現在之法律關係為
      限，如已過去或將來應發生之法律關係，則不得為此訴之
      標的，亦有最高法院49年台上字第1813號判例要旨可參。
      而本件審理期間，系爭建物已於94年12月7日經上訴人張
      秀雲之其他債權人國泰人壽公司聲請本院以94年度執字第
      6641號強制執行程序，業經拍定而移轉予第三人之情，復
      為兩造不爭執之事實（見本院同前筆錄之不爭執事項第五
      點），是該建物既經本院拍賣程序而移轉予第三人，上訴
      人張秀雲已非所有權人，其與上訴人乙○○就系爭建物所
      簽訂之無償借用契約，亦因無法履行而失效，兩造間爭執
      之法律關係已成過去，至為明確，是依前揭判例意旨，被
      上訴人自不得再以此為訴之標的。
五、綜上所述，本件被上訴人訴請確認上訴人間之系爭借用關係
    不存在部分，無即受確認判決之法律上利益，欠缺權利保護
    要件，無庸進入實體審理，即應以判決駁回。原審誤認被上
    訴人提起本件確認之訴，具有確認利益，並依實體調查辯論
    結果，遽以為確認系爭借用關係不存在判決，核與前揭規定
    及判例意旨不符。上訴意旨指摘原判決不當，求予廢棄並駁
    回被上訴人此部分之訴，理由雖有不同，但結論並無二致，
    仍應以其上訴有理由，由本院予以廢棄改判如主文第2項所
    示。
六、末查，本件確認之訴部分，既因欠缺權利保護要件而駁回，
    兩造就實體爭執所為之主張、陳述及所提證據資料，均無庸
    審酌，併予敘明。
七、據上論結，本件上訴有理由，依民事訴訟法第436條之1第3
    項、第450條、第78條，判決如主文。
中　　華　　民　　國　　96　　年　　1 　　月　　3 　　日
                  民事第二庭審判長法　官　李杭倫
                                  法　官　張家瑛
                                  法　官　陳淑卿
以上正本證明與原本無異。
本判決不得上訴。
中　　華　　民　　國　　96　　年　　1　　月　　4　　日
                                  書記官  陳淑芬
